【裁判字號】    94,上更(二),793
【裁判日期】    950328
【裁判案由】    傷害致死
【裁判全文】
臺灣高等法院刑事判決             94年度上更(二)字第793號
上  訴  人
即  被  告  乙○○
選任辯護人  劉樹錚律師
選任辯護人  余欽博律師
上列上訴人因傷害致死案件，不服臺灣板橋地方法院88年度自字
第343號，中華民國89年3月14日第一審判決（起訴案號：臺灣板
橋地方法院檢察署88年度偵字第14661號），提起上訴，本院判
決後，經最高法院第二次發回，本院判決如下：
    主  文
原判決撤銷。
乙○○傷害人之身體，因而致人於死，處有期徒刑柒年。
    事  實
一、乙○○於民國八十八年六月十日晚上九時三十分許，酒後（
    未因飲酒而至心神喪失或精神耗弱狀態）騎乘車牌號碼ＡＬ
    Ｐ－七四一號重型機車，由台北縣新莊市○○路往中港路方
    向行駛，途經同市○○路十六號前，與同向林文華所騎乘車
    牌號碼ＨＥＴ－二七○號重型機車（後附載其妹林靜婷華）
    發生擦撞，三人因而發生爭執，乙○○竟起傷害之犯意，徒
    手並持安全帽（未扣案）分別毆打林文華、林靜婷二人，致
    林文華受有左肩後側擦傷三乘四公分、左頭後側血腫五乘八
    公分、右眼瞼血腫三乘三公分、左嘴上唇裂傷二乘二公分、
    左右手臂三乘三公分與十乘三公分擦傷、左腰擦傷五乘五公
    分、右小腿擦傷五乘一公分等傷，林靜婷則受有右眼角擦傷
    二乘一公分、左膝擦傷三乘三公分之傷害，適林文華、林靜
    婷之父林燦榮見狀而趨前制止理論，詎乙○○仍基於傷害之
    故意，且於客觀上能預見對年長有肥厚性心肌症者，予以毆
    打，會引發心律不整死亡之結果，然其主觀上對會發生死亡
    結果並無認識，仍徒手毆打揮擊林燦榮頭部、臉部，其間林
    燦榮出手阻擋攻擊，因而受有左、右手腕擦傷各為一乘一公
    分、一乘一公分、一乘一公分與左眼眶瘀腫及左臉頰擦傷一
    乘一公分之傷害，因林燦榮係有肥厚性心肌症之潛在性疾病
    患者，於翌日即同年月十一日晚上，由於前開傷害而有不舒
    服嘔吐之情形，經緊急送往台灣省立台北醫院診治，於同日
    晚上十時三十分許，終因前開傷害之外因性刺激致其心律不
    整死亡。
二、案經死者林燦榮之女甲○○提起自訴，並經告訴人林文華、
    林靜婷訴由台北縣警察局新莊分局報請台灣板橋地方法院檢
    察署檢察官移送原審法院併案審理。
    理  由
一、訊據上訴人即被告乙○○固不諱言：於上開時地有騎乘機車
    與林文華發生擦撞之事實，惟矢口否認有何傷害死者林燦榮
    之犯行，辯稱：當時與林文華因騎乘機車擦撞發生爭執而互
    毆，遭林文華勒住，且遭人自背後以手亂揮打，根本不知是
    否有打到林燦榮，於警局看見林燦榮，才知其受傷，然林燦
    榮是否在現場，伊根本不知悉，並無何傷害之故意，且如何
    能預見林燦榮會發生死亡之結果，本件與傷害致死之要件不
    合；再依法務部法醫研究所鑑定結果，死者林燦榮係因肥厚
    性心肌症致心律不整死亡，毆打並非直接致死原因，又觀死
    因鑑定報告結果並無顱內出血情況，從而林燦榮死亡與其行
    為並無任何因果關係等語。經查：
（一）有關被告於前述時地持安全帽毆擊告訴人林文華、林靜婷
      及徒手攻擊死者林燦榮等情，業據告訴人林文華、林靜婷
      於警詢、偵訊及原審指述甚詳，參酌被告於初次警詢即稱
      ：於八十八年六月十日晚上九時三十分許在新莊市○○路
      十六號前，遭林燦榮及林文華父子二人聯手毆打；我並非
      故意毆打他們，而是他們先毆打我，我基於自衛而揮舞雙
      手及手中之安全帽才會在無意中打中他們等語（偵卷第四
      頁正、反面），顯見被告除就是否自衛而有所辯解外，對
      於確有與告訴人及其父林燦榮鬥毆等情，亦不否認，核與
      告訴人指訴鬥毆情節相符，堪予採信，且告訴人及死者，
      均因而受有傷害等情，復有台灣省立台北醫院出具之林文
      華、林靜婷及林燦榮診斷證明書在卷可資佐證（偵卷第十
      四至十七頁），且證人即臺灣板橋地方法院檢察署檢驗員
      黃純英於原審證稱：死者林燦榮眼眶瘀青之情況嚴重，如
      果是倒地所致，臉部突出部分會有擦傷，死者之眼瞼、眼
      眶感覺上係遭鈍擊所致，而非倒地所造成等語無訛（原審
      卷第八二頁），參以前揭台灣省立台北醫院林榮燦診斷證
      明書所載：「左、右手腕擦傷各為一乘一公分、一乘一
      公分、一乘一公分，左眼眶瘀腫左臉頰擦傷一乘一公
      分」（偵卷第十五頁反面），益足認死者確係遭被告攻擊
      受傷。是被告其後辯稱：不知林燦榮有無在場，不知有無
      打到他等語，與上開證據不符，即不足採，又被告僅因細
      故與人爭吵，進而互毆，核與正當防衛要件不符，惟衡情
      ，當係基於普通傷害犯意而為。至於被害人林燦榮警詢筆
      錄固載：遭乙○○持安全帽毆打等語（偵卷第五頁），惟
      告訴人即其子林文華於偵訊稱：我只看到乙○○以左手揮
      打我父親等語（偵卷第三二頁），核諸告訴人林文婷稱：
      他開始打我父親臉部及頭部，手部傷應該是擋對方拳頭所
      造成的等語（相字卷第二六頁），堪認被告係用手攻擊死
      者，因此，被害人燦榮警詢筆錄所載：遭乙○○持安全帽
      毆打乙節，與上開證據不符，即不能採取。
（二）被害人林燦榮係有肥厚性心肌症之潛在性疾病患者，於遭
      被告毆傷後次日，因該傷而不舒服嘔吐，經緊急送往台灣
      省立台北醫院診治，於同日晚上十時三十分許，由於外因
      性刺激致其心律不整死亡等情，亦經檢察官會同檢驗員勘
      驗屬實，製有勘驗筆錄、驗斷書及相驗屍體證明書在卷足
      稽（相驗卷第二三至二四頁、第二八至二九頁，及第三六
      至四一頁），並據法務部法醫研究所鑑定無訛，有該所（
      88）法醫所醫鑑字第○六三五號鑑定書乙份附卷可考（偵
      卷第四十至四八頁），且該所八十八年十二月二十四日法
      醫所八八文理字第一八四九號函覆原審稱：刺激、緊張、
      甚至遭毆打等外在因子均會致肥厚心肌症之引發，故毆打
      可為間接觸發因子等語（原審卷第五七頁），且本院函詢
      ：林燦榮患有肥厚性心肌疾病，引發心律不整死亡，其死
      亡原因，與被告毆打行為間，客觀上是否有結合之必然性
      （更二卷第五八頁）？該所函稱：由事件發生的時間性（
      八十八年六月十日二十一時三十分發生，而不舒適再六月
      十一日），難謂無因果關聯性存在，所以客觀上有其結合
      的必然性等語（更二卷第六八頁），是足認被害人林燦榮
      死亡，與被告之攻擊間，是有相當因果關係，
（三）至辯護人辯稱：死者尿液有可待因成分，可能吸毒，故而
      死亡乙節，按死者尿液確驗有嗎啡及可待因成分，有法醫
      研究所鑑定書在卷可參（偵卷第四六頁），惟法醫研究所
      函覆本院前審稱：尿液中有嗎啡及可待因成分，有可能單
      純吃咳嗽藥所致，亦有可能施用不純海洛因造成，應調查
      有無施用毒品前科等語（更一卷第五七頁），而被害人林
      燦榮並無施用毒品前科，有本院被告全國前案紀錄表、台
      灣高等法院檢察署刑案紀錄簡覆表在卷可參（更一卷第四
      一頁，第四四至四五頁），是辯護人指死者施用毒品乙節
      ，尚有誤會。且法醫研究所復稱：死者尿液中嗎啡及可待
      因成分，非本案致死原因等語（更一卷第五七頁），本院
      再函詢：林燦榮有無可能因服用藥物或施用海洛因造成呼
      吸中樞問題，間接影響心血管系統，而引發心律不整死亡
      （更二卷第五八頁）？該所函覆稱：一般若是藥物或施用
      海洛因所引發心血管系統的不正常，通常在血液內應有某
      種量存在，但本例只有尿液才有且量不高，所以應非藥物
      所造成的後果等語（更二卷第六八頁），是辯護人指稱：
      被害人施用毒品或藥物，方致死亡等語，即屬無據，尚有
      誤會。
（四）按刑法上傷害致人於死之罪，係因犯罪致發生一定結果而
      加重其刑之加重結果犯，以行為人能預見其結果之發生為
      要件，所謂能預見乃指客觀情形而言，與主觀上有無預見
      之情形不同，否則如主觀上有預見結果之發生，又不違背
      其本意，則屬故意範圍，另傷害致死罪之成立，係以被害
      人之死亡與傷害具有因果關係者為限，此種加重結果犯之
      因果關係，不以直接因果關係為限，有時亦包括間接因果
      關係在內，是不獨以傷害行為直接致人於死者為限，即因
      傷害而生死亡之原因，如因自然力之參加助成傷害應生之
      結果，亦不得不認為因果關係存在，最高法院六十九年度
      台上字第一四○七號、七十一年度台上字第八一五號、七
      十一年度台上字第六○二九號判決意旨可參。按被害人林
      燦榮為近六十歲之人（三十年十一月四日生），其健康情
      況已難與年輕人相比，且其有潛在性疾病肥厚性心肌症或
      心律不整，若予以毆打刺激，足以引發肥厚性心肌症、心
      律不整而死亡，此為客觀上所得預見，而被告攻擊被害人
      頭部、臉部等重要部位，導致死亡，此亦屬客觀上可預見
      ，然被告與被害人，並無深仇大恨，驟然間因細故引發肢
      體衝突，諒無殺害被害人之動機，因此主觀上，對於被害
      人之死亡結果亦無認識，堪認被告尚無殺人之犯意可言，
      惟其毆打被害人，其當時有傷害被害人身體之犯罪故意，
      至為灼然。被告於下手傷害之際，主觀上對於可能造成被
      害人死亡之結果，並無認識，亦未對死亡之結果，有所容
      認，惟其向攻擊被害人頭部，且傷害患有肥厚性心肌症潛
      在疾病之高齡被害人，結難免有受傷致死之危險，而有致
      死亡之結果，如前所述，在客觀上即有預見之可能，則被
      告對傷害行為所引起死亡之加重結果，自應負責。至辯護
      人辯稱：自訴人亦稱不知其父有此心肌毛病，且被害人健
      康檢查亦未發覺有此毛病，足認於客觀上無從預見等語，
      並舉被害人健康檢查資料及自訴狀為證（上訴卷第六四頁
      ，第六七頁，第六八至八十頁），惟查：有關上開健康檢
      查是八十七年十二月十九日所為，距案發已半年，而身體
      變化莫測，且非所有疾病均得由健康檢查，當下驗出，因
      此，尚不得執半年前之檢測報告，而於半年確有該病時，
      謂無預見可能。至於自訴人主觀上不知其父有該毛病，亦
      無解於客觀上該病之存在，是辯護人所辯，尚有誤會。
綜上，被告所辯，不足採信，事證明確，被告傷害告訴人林文華
、林靜婷及傷害被害人林燦榮致死之犯行，均堪認定。
二、核被告所為，就傷害致被害人林燦榮於死部分，係犯刑法第
    二百七十七條第二項前段之傷害致死罪；就傷害告訴人林文
    華、林靜婷部分，係犯刑法第二百七十七條第一項之傷害罪
    。被告同時傷害被害人三人，為一行為觸犯數罪名之想像競
    合犯，應從一重之傷害致死罪處斷。公訴人移送併辦部分（
    八十八年度偵字第一四六六一號），與本件自訴人提起之自
    訴，係裁判上一罪之關係，本院自得一併審判。
三、原審予以論科，固非無見，惟查：有關加重結果犯之構成
    要件，係指加重結果於客觀上可預見，而被告於主觀上未預
    見，原判決理由欄漏為此部分要件之記載，被告係以徒手
    毆打被害人林燦榮，已據林燦榮之子林文華於偵查中陳明在
    卷，此外並無其他證據證明被告係用安全帽毆打被害人林燦
    榮，原判決認定被告係用安全帽毆打被害人林燦榮。被告
    同時傷害被害人三人，係一行為觸犯數罪名之想像競合犯，
    應從一重之傷害致死罪處斷，原判決認其所犯傷害罪與傷害
    致死罪之間，則有方法結果之牽連關係，容有未合。被告上
    訴意旨，仍執陳詞否認犯行，固無理由，惟但原判決既有上
    述可議之處，即屬不能維持，應由本院撤銷改判。爰審酌被
    告無犯罪前科紀錄，其犯罪動機、手段、所生危害，其因細
    故毆打被害人竟致人於死，且於犯罪後尚未與被害人家屬和
    解以賠償損害及其犯罪後態度等一切情狀，量處如主文所示
    之刑。至被告用以毆擊告訴人之安全帽，並未扣案，所在存
    否不明，為免將來執行之困難，爰不予宣告沒收，附此敘明
    。
據上論斷，應依刑事訴訟法第三百六十九條第一項前段、第三百
六十四條、第二百九十九條第一項前段、刑法第二百七十七條第
一項、第二項前段、第五十五條、罰金罰鍰提高標準條例第一條
前段，判決如主文。
中    華    民    國    95    年    3    月    28    日
                  刑事第十八庭  審判長法  官  溫耀源
                                      法  官  段景榕
                                      法  官  周政達
以上正本證明與原本無異。
如不服本判決，應於收受送達後十日內向本院提出上訴書狀，其
未敘述上訴之理由者並得於提起上訴後十日內向本院補提理由書
（均須按他造當事人之人數附繕本）。
                                      書記官  陳菊珍
中    華    民    國    95    年    3     月    29    日
附錄：本案論罪科刑法條全文
刑法第二百七十七條：
傷害人之身體或健康者，處三年以下有期徒刑，拘役或一千元以
下罰金。
犯前項之罪，因而致人於死者，處無期徒或七年以上有期徒刑，
致重傷者，處三年以上、十年以下有期徒刑。


司法院資訊處製作；財團法人民間司法改革基金會備份。
